【裁判字號】    97,訴,301
【裁判日期】    971231
【裁判案由】    偽造文書
【裁判全文】
臺灣桃園地方法院刑事判決               97年度訴字第301號
公  訴  人  臺灣桃園地方法院檢察署檢察官
被      告  乙○○
選任辯護人  邱正明律師
被      告  甲○○
選任辯護人  李文傑律師
上列被告因偽造文書案件，經檢察官提起公訴（96年度偵字第40
19號），本院判決如下：
    主  文
乙○○共同行使偽造私文書，足以生損害於公眾及他人，處有期
徒刑捌月，減為有期徒刑肆月，如易科罰金，以銀元佰元即新
臺幣玖佰元折算壹日；如附表編號所示偽造之「丁○○」簽名
及印文均沒收。又共同行使偽造私文書，足以生損害於公眾及他
人，處有期徒刑捌月，減為有期徒刑肆月，如易科罰金，以新臺
幣壹仟元折算壹日；如附表編號所示偽造之「丁○○」簽名及
印文均沒收。又共同行使偽造私文書，足以生損害於公眾及他人
，處有期徒刑捌月，減為有期徒刑肆月，如易科罰金，以新臺幣
壹仟元折算壹日；如附表編號所示偽造之「丁○○」簽名及印
文均沒收。應執行有期徒刑拾月，如易科罰金，以銀元佰元即
新臺幣玖佰元折算壹日；如附表編號、、所示偽造之「丁○○」簽名及印文均沒收。
甲○○共同行使偽造私文書，足以生損害於公眾及他人，處有期
徒刑伍月，如易科罰金，以銀元佰元即新臺幣玖佰元折算壹日
，減為有期徒刑貳月又拾伍日，如易科罰金，以銀元佰元即新
臺幣玖佰元折算壹日；如附表編號所示偽造之「丁○○」簽名
及印文均沒收。又共同行使偽造私文書，足以生損害於公眾及他
人，處有期徒刑伍月，如易科罰金，以新臺幣壹仟元折算壹日，
減為有期徒刑貳月又拾伍日，如易科罰金，以新臺幣壹仟元折算
壹日，如附表編號所示偽造之「丁○○」簽名及印文均沒收。
又共同行使偽造私文書，足以生損害於公眾及他人，處有期徒刑
伍月，如易科罰金，以新臺幣壹仟元折算壹日，減為有期徒刑貳
月又拾伍日，如易科罰金，以新臺幣壹仟元折算壹日，如附表編
號所示偽造之「丁○○」簽名及印文均沒收。應執行有期徒刑
陸月，如易科罰金，以銀元佰元即新臺幣玖佰元折算壹日；如
附表編號、、所示偽造之「丁○○」簽名及印文均沒收。
緩刑年。
    事  實
一、乙○○、甲○○共同基於行使偽造私文書、使公務員登載不
    實之犯意聯絡，先於民國95年4 月26日央求乙○○之同居人
    丁○○，至桃園縣龜山鄉戶政事務所辦妥印鑑證明後，渠等
    旋未經丁○○同意，均明知其並無移轉土地所有權與乙○○
    真意，竟在乙○○與丁○○同居之桃園縣龜山鄉○○路 356
    巷56之1 號，持以丁○○所有前開印鑑章、土地所有權狀、
    身分證等資料，分別為下列犯行：
  (一)於95年6月6日，盜用丁○○前開印鑑章，在土地登記申請書
    、契約書等文件，計偽造「丁○○」簽名2枚、印文7枚（偽
    造之簽名、印文，詳如附表編號所示），表示丁○○願將
    其所有坐落桃園縣龜山鄉○○段1543地號土地，出售與乙○○之意；復共同推由甲○○於同年月30日（起訴書誤繕為95
    年7月3日，應予更正），持偽造之土地登記申請書、契約書
    暨上述資料，前往桃園縣桃園鄉地政事務所，以買賣為由辦
    理土地所有權移轉登記，向不知情之承辦地政人員據以行使
    ，經以桃資登字第272050號受理在案，並將此不實之事項，
    登載於職務上所掌土地登記簿冊，足以生損害於地政機關對
    於地籍管理之正確性及丁○○。
  (二)於95年6 月17日，盜用丁○○前開印鑑章，在土地登記申請
    書、登記清冊、預告登記同意書、身分證影本等文件，計偽
    造「丁○○」簽名3 枚、印文13枚（偽造之簽名、印文，詳
    如附表編號所示），表示丁○○願將其所有坐落桃園縣龜
    山鄉○○段1507地號、1542地號、1544地號、1545地號及海
    萍段0155地號土地，以乙○○為請求權人預告登記之意；嗣
    乙○○、甲○○一同於同年7月7日，持偽造之土地登記申請
    書、登記清冊、預告登記同意書、身分證影本暨上述資料，
    前往桃園縣桃園鄉地政事務所，申請將前揭5 筆土地預約出
    賣與乙○○之預告登記，而向不知情之承辦地政人員據以行
    使，經以桃資登字第283800號受理在案，並將此不實之事項
    ，登載於職務上所掌土地登記簿冊，足以生損害於地政機關
    對於地籍管理之正確性及丁○○。
  (三)於95年8 月30日，盜用丁○○前開印鑑章，在土地登記申請
    書、契約書、身分證影本等文件，計偽造「丁○○」簽名 2
    枚、印文6 枚（偽造之簽名、印文，詳如附表編號所示）
    ，表示丁○○願將其所有坐落桃園縣龜山鄉○○段1507地號
    、1544地號、1545地號土地，贈與乙○○之意；嗣乙○○、
    甲○○一同於同年9月26日（起訴書誤繕為95年9月27日，應
    予更正），持偽造之土地登記申請書、契約書、身分證影本
    暨上述資料，前往桃園縣桃園鄉地政事務所，以贈與為由辦
    理前揭3 筆土地之所有權移轉登記，向不知情之承辦地政人
    員據以行使，經以桃資登字第435310號受理在案，並將此不
    實之事項，登載於職務上所掌土地登記簿冊，足以生損害於
    地政機關對於地籍管理之正確性及丁○○。
二、案經丁○○之女丙○○告發而由臺灣桃園地方法院檢察署檢
    察官偵查起訴。
    理  由
一、證據能力部分：
  (一)按被告之自白，非出於強暴、脅迫、利誘、詐欺、疲勞訊問
    、違法羈押或其他不正之方法，且與事實相符者，得為證據
    ；被告陳述其自白係出於不正之方法者，應先於其他事證而
    為調查，該自白如係經檢察官提出者，法院應命檢察官就自
    白之出於自由意志，指出證明之方法，刑事訴訟法第156 條
    第1項、第3項定有明文。準此，被告乙○○、甲○○及其辯
    護人對檢察官所提渠等於偵查中不利於己供述，其證據能力
    並無意見，復本院亦查無有何顯然不正之方法取得情事，而
    悖於渠等自由意志，是被告等人前開不利於己供述得為證據
    ，合先敘明。
  (二)復按被告以外之人於審判外之陳述雖不符刑事訴訟法第 159
    條之1至之4規定，而經當事人於審判程序同意作為證據，法
    院審酌該言詞陳述或書面陳述作成時之情況，認為適當者，
    亦得為證據；當事人、代理人或辯護人於法院調查證據時，
    知有刑事訴訟法第159條第1項不得為證據之情形，而未於言
    詞辯論終結前聲明異議者，視為有前項之同意，同法第 159
    條之5 定有明文。又該條立法意旨在於傳聞證據未經當事人
    之反對詰問予以核實，原則上先予排除，惟若當事人已放棄
    反對詰問權，於審判程序中表明同意該等傳聞證據可作為證
    據；或於言詞辯論終結前未聲明異議，基於尊重當事人對傳
    聞證據之處分權，及證據資料愈豐富，愈有助於真實發見之
    理念，且強化言詞辯論主義，使訴訟程序得以順暢進行，上
    開傳聞證據亦均具有證據能力。準此，被告等人及其辯護人
    ，對檢察官所提證人即告發人丙○○、證人尹洪福於偵查中
    之陳述，均不爭執其證據能力，復本院認其作成之情形並無
    不當情形，經審酌後認為適當，故渠等證人前開審判外之陳
    述均得為證據，併此敘明。
  (三)另桃園縣龜山鄉○○段1507地號、1542地號、1543地號、15
    44地號、1545地號及海萍段0155地號土地登記謄本，桃園縣
    桃園地政事務所95年10月16日桃地資字第0950009381號函附
    歷次所有權移轉登記及預告登記全案，桃園縣龜山鄉戶政事
    務所95年10月30日桃龜戶字第0950006119號函附印鑑登記申
    請書，衛生署桃園療養院95年9 月15日病歷摘要、診斷證明
    書、95年11月1 日桃療醫字第0950005851號函，中央健康保
    險局北區分局97年4 月24日健保桃醫管字第0970003244號函
    附就醫紀錄及投保歷史資料，龜山鄉農會97年6 月19日桃龜
    農保字第0970002524號函附交易往來明細表，仁義護理之家
    97年8月20日仁護字第970820001號函附護理紀錄，桃園縣政
    府警察局龜山分局97年10月15日山警分偵字第0975031672號
    函附人口協尋案件暨通聯紀錄等物，均與本案事實具有自然
    關聯性，復均屬書證性質，且查無事證足認有違背法定程序
    或經偽造、變造所取得之情事，而被告等人及其辯護人對此
    部分之證據能力皆不爭執，是堪認可有證據能力，附此敘明
    。
二、訊據被告乙○○、甲○○固坦承被害人丁○○所有坐落桃園
    縣龜山鄉○○段1507地號、1542地號、1543地號、1544地號
    、1545地號及海萍段0155地號之土地所有權，分以買賣、贈
    與原因移轉與被告乙○○，渠等被告並有至桃園縣桃園地政
    事務所辦理土地登記之事實，惟矢口否認有何行使偽造文書
    、使公務員登載不實之犯行。被告乙○○及其辯護人辯稱略
    以：依現行土地登記規則規定，辦理不動產所有權移轉或設
    定負擔，須具備印鑑證明，而丁○○確曾前往桃園縣龜山鄉
    戶政事務所申請印鑑證明，然丁○○該時已逾60歲，因不符
    放款銀行借貸資格，故可認其申辦印鑑證明目的為移轉土地
    所有權，且甲○○係於95年6月6日收受丁○○交付之相關資
    料著手辦理變更登記，該段期間丁○○既無走失，又有何盜
    用丁○○印章情事，復丁○○近18年間均與乙○○同居，其
    將前揭土地所有權移轉登記與乙○○，與經驗法則相符云云
    。另被告甲○○及其辯護人則以：甲○○係受丁○○本人委
    託辦理前揭土地之過戶事宜，且依仁義護理之家護理紀錄，
    丁○○於95年6月1 日入住時，意識清楚，其於同年5月間與
    甲○○接洽時，亦為意識清楚，復當時僅以簡單言語表達過
    戶事宜，殊難認有精神疾病，況甲○○與乙○○間通話內容
    ，亦未查得有何關於犯罪之曖昧談話，而丁○○與乙○○同
    居10、20年，就人情上將財產過戶與乙○○，合於經驗法則
    ，若乙○○有意隱匿丁○○行蹤豈會主動報案，是難認屬偽
    造文書云云置辯。惟查：
  (一)坐落桃園縣龜山鄉○○段1507地號、1542地號、1543地號、
    1544地號、1545地號及海萍段0155地號土地，原為被害人丁○○所有，其中東嶺段1543地號土地前於95年6 月30日，由
    被告甲○○持土地登記申請書、契約書等相關文件，經桃園
    縣桃園地政事務所以桃資登字第272050號受理在案，而以買
    賣原因移轉登記給被告乙○○；又東嶺段1507地號、1542地
    號、1544地號、1545地號及海萍段0155地號土地，則於同年
    7月7日由被告乙○○與甲○○，持土地登記申請書、登記清
    冊、預告登記同意書、身分證影本等相關文件，經桃園縣桃
    園地政事務所以桃資登字第283800號受理在案，並記載將前
    揭5 筆土地預約出賣與被告乙○○之預告登記意旨；另東嶺
    段1507地號、1544地號、1545地號土地，於同年9 月26日由
    被告真春妹與甲○○，持土地登記申請書、契約書、身分證
    影本等相關文件，經桃園縣桃園鄉地政事務所以桃資登字第
    435310號受理在案，復以贈與為由移轉所有權與乙○○等情
    ，業據被告乙○○、甲○○供承在卷，並有桃園縣龜山鄉○○段1507地號、1542地號、1543地號、1544地號、1545地號
    及海萍段0155地號土地登記謄本，桃園縣桃園地政事務所95
    年10月16日桃地資字第0950009381號函附歷次所有權移轉登
    記及預告登記全案各1 份在卷可稽（見95年度他字第4132號
    偵查卷第6 頁至第13頁、第20頁至第24頁，95年度交查字第
    1421號偵查卷第14頁至第75頁、第126頁至第131頁，本院刑
    事卷第83頁至第120 頁），堪以認定。準此，被害人丁○○
    所有前揭土地經移轉或預告登記與被告乙○○乙節，乃客觀
    之事實，然何以被害人願於短短數月間，將東嶺段1543地號
    土地以74萬370元價格賣給被告乙○○，另將價值301萬9,95
    2 元之東嶺段1507地號、1544地號、1545地號土地贈與被告
    乙○○（見95年度交查字第1421號偵查卷第23頁、第47頁）
    ，其市值不斐，苟被害人確有移轉土地所有權與被告乙○○
    之真意，理當慎重為之，被告乙○○、甲○○亦當會與被害
    人反覆確認各項細節，豈有漠不關心之理，但本案卻有諸多
    違常之情存在（詳如後所述），究渠等交易過程涉有何不法
    情事，顯有疑問。
  (二)又者，被害人丁○○前於95年5月10日至同年6月24日間，在
    衛生署桃園療養院治療，經醫師診斷認有未明示之精神病，
    疑似為老年期癡呆症合併精神症狀，其意識清楚，但是認知
    功能缺損，記憶力不佳，常會走失，復於同年6月1日至同年
    月30日間入住仁義護理之家，其後旋於同年7月5日在桃園縣
    龜山鄉○○路356巷56之1號住處走失，經被告乙○○於同日
    晚間7 時30分許報警協尋，迄今仍未尋獲等情，有衛生署桃
    園療養院95年9月15日病歷摘要、診斷證明書、95年11月1日
    桃療醫字第0950005851號函，仁義護理之家97年8 月20日仁
    護字第970820001 號函附護理紀錄，桃園縣政府警察局龜山
    分局97年10月15日山警分偵字第0975031672號函附人口協尋
    案件、受（處）理查尋人口案件登記表各1 份附卷足憑（見
    95年度他字第4132號偵查卷第5 頁、第18頁，95年度發查字
    第1421號偵查卷第13頁、第77頁，本院刑事卷第156 頁至第
    163 頁、第172頁至第173頁），足堪認定。是由此觀之，被
    害人疑似為老年其癡呆症，且於95年5 月間起先後前往衛生
    署桃園療養院就醫，並短暫入住仁義護理之家，其精神狀況
    是否低於常人，著實可疑。復且，稽之被告乙○○自承與被
    害人結識10餘年，現為同居關係，另被告甲○○亦與被害人
    相識達10餘年，常幫被害人處有有關代書事宜，對被害人生
    活狀況顯有一定程度認識，而被害人自95年5 月10日起即已
    前往衛生署桃園療養院就醫，身為同居人之被告乙○○豈有
    不知被害人精神狀況有異情事；況且，衡以仁義護理之家護
    理紀錄，經記載不可告訴被害人關於錢的事，復於同年6 月
    13日通知被告乙○○偕同被害人至醫院求診，然被告乙○○
    竟不願帶同前往，反祇自行取藥（見本院刑事卷第159 頁）
    ，足見被害人對金錢事務有相當疑慮，被告乙○○對被害人
    之身體狀況默不關心，在在與常情相悖，是被告乙○○當已
    知悉被害人之精神狀況遠低於常人，而被告甲○○若就相關
    土地移轉事務曾詢問被害人，亦得獲悉其精神狀況不佳情事
    ，豈有如渠等被告所辯不知被害人精神狀況之理。
  (三)再者，互核被告乙○○前於95年10月19日偵查中供稱：伊係
    因丁○○痛風不能行走而需要復健，遂送往仁義護理之家，
    但意識清楚並無老年癡呆情狀，而東嶺段1543地號土地為伊
    所有，因礙於繼承土地無法登記在伊名下，故以丁○○名義
    登記云云；但於同年12月5 日偵查中改稱：因伊照顧丁○○
    許久，復因子女不孝，丁○○突表示要移轉不動產與伊，至
    原因為何不清楚云云；然於96年19月日偵查中經問及為何甫
    於被害人失蹤時，即要辦理土地移轉登記時，竟默不回答；
    復於年11月21日偵查中又稱：因丁○○欠伊錢，遂要將土地
    過戶給伊，但積欠多少錢，有無幫丁○○出錢買土地已記不
    清楚，祇記得前揭6 筆土地均係伊出錢云云（見95年度發查
    字第1421號偵查卷第8頁至第9頁、第92頁、第105 頁，95年
    度偵字第4019號偵查卷第75頁），就被害人移轉所有權之原
    因，先後以其為土地實際所有權人，長年照顧被害人之代價
    ，積欠款項之抵償等為其辯詞，已相互矛盾，難以採信何者
    為實在，倘被害人確有移轉土地所有權與被告乙○○之真意
    ，自得待尋獲被害人再行辦理地籍登記已足，有何理由須於
    被害人因病就醫復突然失蹤期間，旋即將被害人所有土地移
    轉登記為被告乙○○名下，此舉非特與吾人社會經驗有別，
    更顯被告乙○○有意不使被害人知悉實情，其未經被害人同
    意而偽造文書之犯意，至為灼然。另者，被告甲○○前於95
    年10月19日偵查中供稱：本案係丁○○於95年5 月中旬委託
    辦理過戶，並告以買賣方式為之，因其中1筆為建地，另3筆
    為農地，需取得農業用地使用證明，遂分2 次辦理云云；然
    於同年12月5 日偵查中即改稱：丁○○祇叫伊幫忙辦理過戶
    ，其餘均沒有說，亦未表示原因，但通常代書會以買賣方式
    以節省贈與稅云云；嗣於96年1月9日偵查中又稱：伊於95年
    7 月中旬得知丁○○走失，而同年月5日、7日確曾與乙○○
    電話聯繫，但乙○○未表示丁○○已失蹤云云；復於96年10
    月31日偵查中再稱：為節省贈與稅緣故，伊遂決定以買賣名
    義辦理移轉登記，實無買賣，另辦理預告登記及贈與移轉登
    記均未徵得丁○○同意，但有詢問乙○○意見云云（見95年
    度交查字第1421號偵查卷第9頁至第10頁、第90頁、第104頁
    ，96年度偵字第4019號偵查卷第45頁至第46頁），由此可見
    ，被告甲○○既為被告乙○○與被害人之共同代理人，且依
    其所述處理代書業務已10餘年，理當兼顧彼此雙方權益，怎
    會就買賣或贈與土地乙事，全然未及詢問被害人意見，而祇
    與被告乙○○商量後即行決定，更於獲悉被害人失蹤後繼續
    辦理土地所有權移轉事務，毫無顧慮被害人存亡未卜，此舉
    已明顯悖於其受任人之忠實義務，豈有只為節稅目的，將此
    不實之買賣、贈與等事項，登載於桃園縣桃園地政事務所所
    掌之土地登記簿冊上，嚴重破壞地政機關對地籍管理之正確
    性，自足認被告甲○○確有行使偽造私文書、使公務員登載
    不實之主觀犯意，殆無疑義。是以，被告乙○○、甲○○共
    同未經被害人同意，將前揭土地分別以買賣、贈與方式移轉
    所有權，或為預告登記等情，堪認屬實。
  (四)復且，證人即良安診所醫師尹洪福前於偵查中，就被害人於
    失蹤後之95年7月24日、同年8月15日，係被告乙○○獨自一
    人持以被害人之健保卡就醫，但未提及被害人走失一事，復
    依其醫師判斷，可認意識不清等情證述綦詳（見96年度偵字
    第4019號偵查卷第32頁至第33頁），互核與中央健康保險局
    北區分局97年4 月24日健保桃醫管字第0970003244號函附就
    醫紀錄及投保歷史資料，龜山鄉農會97年6 月19日桃龜農保
    字第0970002524號函附交易往來明細表相符（見本院刑事卷
    第26頁至第29頁、第122頁至第124頁），執此，證人尹洪福
    依其專業認知，已足判斷被害人有意識不清情狀，則何以被
    告乙○○於被害人失蹤後，反繼續持以其健保卡使用，卻不
    告知證人尹洪福此節，其動機何在，著實可疑。又者，被害
    人於失蹤前之94年12月間，其精神狀況已較低落，嗣於95年
    8 月下旬，經被告乙○○告以被害人失蹤乙事，但其家屬依
    被告乙○○指示找尋被害人，然一無所獲等節，已據證人即
    告發人丙○○於本院審判時結證屬實（見本院刑事卷第49頁
    至第61頁），復參以被告乙○○前於偵查中所提被害人下落
    之廟宇、神壇等處，俱查非屬實，且被告乙○○於本院準備
    程序時竟改稱：伊於偵查中所述被害人下落，係向靈隱寺顏
    師父請示云云（見本院刑事卷第23頁），倘被告乙○○與被
    害人確因同居關係而感情深厚，理當費盡心力找尋被害人下
    落，豈有徒以怪力亂神之方式，致告訴人丙○○等人四處奔
    波而全然無功，更顯被告乙○○有意妨害司法發現，是否為
    掩飾未得被害人同意而移轉所有權之犯行，不無疑問。另者
    ，被告甲○○既職司代書業務，除參與本案移轉土地登記外
    ，其本有意再向被告乙○○購買前揭東嶺段1543地號土地，
    並於95年7月7日辦理預告登記，此據被告甲○○供述在卷，
    復有土地登記謄本可參（見95年度發查字第1421號偵查卷第
    67頁至第68頁），固被告甲○○因本案發生而做罷，然由此
    情觀之，被告甲○○於處理被告乙○○與被害人間地籍登記
    事宜，要非單純之第三人地位，其仍有相當之利害關係，自
    非其所辯毫無利益可圖，即不得因被告甲○○所有門號0000
    -000-000號行動電話，被告乙○○使用門號00-000-0000 號
    室內電話、門號0000-000-000號行動電話，及被告乙○○之
    子宋秉一所用門號0000-000-000號、0000-000-000號行動電
    話，經臺灣桃園地方法院檢察署以95年度聲監字第1342號實
    施通訊監察，查無犯罪事證乙節，得為有利被告之事實認定
    ，是被告甲○○所辯係受被告乙○○指示，並無犯意云云，
    亟難採信。至於，被害人於95年4 月26日親自前往桃園縣龜
    山鄉戶政事務所申請印鑑證明乙節，此據桃園縣龜山鄉戶政
    事務所95年10月30日桃龜戶字第0950006119號函附印鑑登記
    申請書明確（見95年度發查字第1421號偵查卷第79頁至第86
    頁），然參酌上情，被害人該時雖未經診斷有精神疾病，但
    其精神狀況當已較平常低落，且由被告乙○○嗣後刻意掩飾
    被害人行蹤，被告甲○○對此亦有相當瞭解程度觀之，被告
    等人自得辯識被害人該時已無移轉土地所有權真意，自無以
    被害人親自辦理印鑑證明乙節，而為有利渠等被告之事實認
    定。基上，被告乙○○、甲○○所辯各節，洵屬無據，不足
    以採。
  (五)綜上所述，被告乙○○、甲○○均已知被害人丁○○並無移
    轉前揭土地所有權與被告乙○○之真意，卻共同盜用被害人
    之印鑑章，先後3 次持以向桃園縣桃園地政事務所辦理地籍
    登記，渠等被告行使私文書、使公務員登載不實等事實，均
    堪認定。至被告等人所辯或不知被害人精神狀況，或無犯意
    聯絡，抑或已徵得被害人同意等節，要屬無據，委不可取。
    是本案事證明確，被告等人犯行，足堪認定。
三、查被告乙○○、甲○○就事實欄(一)、(二)盜用被害人丁○○印
    鑑章之時間分別為95年6月6 日、同年6月17日，然因此偽造
    之低度行為，為行使之高度行為所吸收，其行為完成之認定
    ，應以行使各該私文書之時間而異，亦即為年6 月30日、同
    年7月7日，故渠等被告就事實欄(一)犯行後，因刑法及刑法施
    行法部分條文業於94年2月2日修正公布，95年7月1日施行，
    修正後刑法第2條第1項之規定，係規範行為後法律變更所生
    新舊法律比較適用之準據法，於修正後刑法施行後，應適用
    修正後刑法第2條第1項規定之從舊從輕原則為比較，適用最
    有利於行為人之法律。準此，本案關於共同正犯之規定，依
    修正前刑法第28條之規定為共同「實施」犯罪之行為者，而
    修正後之規定為共同「實行」犯罪之行為者，剔除完全未參
    與犯罪相關行為「實行」之「陰謀共同正犯」及「預備共同
    正犯」，是修正後之共同正犯之可罰性要件之範圍業已限縮
    ，乃屬行為可罰性要件之變更，惟不論適用修正前後之刑法
    第28條規定，被告等人均應成立共同正犯，則修正後規定並
    未較有利於被告。另者，有關法定罰金刑最低度部分，依修
    正前刑法第33條第5款規定為銀元1元以上，復依罰金罰鍰提
    高標準條例第1 條前段提高10倍，折算新臺幣為30元以上，
    惟修正後刑法第33條第5款則為1,000元以上，以百元計算，
    則就被告等人所犯刑法第214 條使公務員登載不實罪，經比
    較行為時法與裁判時法，以修正前之罰金刑最低度規定有利
    於被告。是比較修正前、後刑法有關共同正犯及法定罰金刑
    最低度之規定，因修正後規定並未較有利於行為人，則應依
    修正後刑法第2條第1項前段規定，就被告乙○○、甲○○所
    犯事實欄(一)部分整體適用行為時之法律。至刑法第55條想像
    競合犯之規定，雖修正增加但書科刑之限制，惟係屬法理之
    明文化，對被告並無有利、不利之區別，非屬刑法第2條第1
    項所謂之法律變更，均應依一般法律適用原則，適用裁判時
    法；另至其餘事實欄(二)、(三)部分，因犯罪時間在95年7月1日
    以後，自應適用現行刑法之規定，合先敘明。
四、論罪科刑部分：
  (一)核被告乙○○、甲○○就事實欄(一)、(二)、(三)所為，均係犯刑
    法第216條、第210條之偽造私文書罪，及同法第214 條使公
    務員登載不實罪。又被告等人偽造被害人丁○○簽名，及盜
    用印章之行為，屬偽造私文書之階段行為，應為偽造私文書
    之行為所吸收；另偽造私文書之低度行為，亦為其行使之高
    度行為所吸收，均不另論罪。再被告等人就事實欄(一)、(二)、
    (三)各次犯行，分別在如附表編號、、所示之土地登記
    申請書、契約書、登記清冊、預告登記同意書、身分證影本
    等文件，偽造「丁○○」簽名及印文之行為，係於密切接近
    之時地為之，且侵害同一法益，各行為之獨立性極為薄弱，
    復出於同一偽造私文書之犯意，依一般社會觀念，各舉動難
    以強行分開，應視為數個舉動之接續實施，合為包括之一行
    為予以評價，為接續犯。另被告乙○○與甲○○間，就事實
    欄(一)、(二)、(三)犯行部分，有犯意聯絡及行為分擔，均應論以
    共同正犯。復被告等人就事實欄(一)、(二)、(三)各次犯行，乃以
    所偽造之私文書據以行使，並使不知情之地政承辦人員登載
    於職務上所掌之土地登記簿冊，應認屬為單一行為，而同時
    觸犯上揭罪名，為想像競合犯，應依刑法第55條規定，分別
    從一重之共同行使偽造私文書罪處斷；是檢察官認此部分應
    予分論併罰，容有未洽，併此敘明。而被告等人就事實欄(一)
    、(二)、(三)前後3 次犯行，時間互異，且分別以買賣移轉登記
    、預告登記、贈與移轉登記等不同之原因，復辦理之土地地
    號亦不盡相同，其犯意各別，況依一般社會觀念，各行為均
    得獨立評價，可認屬數行為，應予分論併罰；則檢察官認有
    接續犯關係，亦有未合，附此敘明。
  (二)爰審酌被告乙○○為圖將被害人丁○○前揭土地移轉登記為
    其所有，竟夥同被告甲○○共同為之，動機不良，且被告乙○○犯後猶飾詞狡辯，全無找尋被害人下落舉動，而置同居
    之被害人生命安全不顧，態度惡劣，另被告甲○○罔顧代書
    之職業規範，明知本案無買賣、預告登記及贈與情事，逕使
    不知情之承辦地政人員將此不實事項登載於職務上所掌之土
    地登記簿冊，顯有不該，惟念及渠等被告前均無何重大非行
    ，及犯罪之手段、素行、智識程度、生活狀況等一切情狀，
    分別量處如主文所示之刑；至檢察官雖就被告等人犯行，分
    以所犯行使偽造私文書、使公務員登載不實罪，各求處有期
    徒刑10月、7月，應執行有期徒刑1年6月、1年，如符合減刑
    規定，並請依法減刑乙節，因本案論罪關係與檢察官所認情
    形，容有不合，其求刑尚難認屬妥適，併此敘明。復法院就
    刑法修正後有關罪刑新舊法應一體適用定其罪刑後，就有期
    徒刑、拘役如易科罰金，罰金如易服勞役標準之宣告，乃罪
    刑執行之層次，並非罪刑之適用，故而，罪刑之適用與罪刑
    之執行雖分別適用修正前、修正後之刑法，並無同一法律割
    裂適用之疑義，是易科罰金、易服勞役、保安處分之宣告，
    均涉及裁量權之行使，須於裁量權行使時，方有比較適用問
    題，此部分得予割裂適用。查被告甲○○就事實欄(一)行為後
    ，關於易科罰金之折算標準業已修正，由修正前刑法第41條
    第1項前段規定，得以銀元1元以上銀元3元以下折算1日，並
    依修正前罰金罰鍰提高標準條例第2條規定提高100倍為銀元
    100元以上銀元300元以下，折算新臺幣為300元以上900元以
    下，然修正後刑法第41條第1項前段，修正為得以1,000元、
    2,000元或3,000元折算1 日，比較行為時法與裁判時法，因
    修正後規定並未較有利於行為人，則應依修正後刑法第2 條
    第1 項前段規定，適用行為時之法律，是應就被告甲○○所
    犯事實欄(一)犯行部分，依修正前刑法第41條第1 項前段之規
    定，諭知易科罰金之折算標準。
  (三)另中華民國九十六年罪犯減刑條例業於96年7月4日公布，並
    於同年月16日施行，查本件被告乙○○、甲○○犯罪時間均
    在96年4 月24日以前，且無該條例所規定不得減刑之情形，
    爰依該條例第2條第1項第3 款規定，分別減其宣告刑二分之
    一，並就被告等人所犯事實欄(一)犯行部分，依修正前刑法第
    41條第1 項前段之規定；另就渠等被告所犯事實欄(二)、(三)犯
    行部分，依修正後刑法第41條第1 項前段之規定，分別諭知
    易科罰金之折算標準。而被告等人就事實欄(一)行為後，因刑
    法部分條文業已修正，有關定其應執行之刑規定，依修正前
    刑法第51條第5 款規定，宣告多數有期徒刑者，不得逾20年
    ，然修正後刑法第51條第5 款規定，則改為不得逾30年；是
    修正後之規定，將宣告多數有期徒刑定執行刑之上限，由修
    正前之不得逾20年，提高為不得逾30年，其餘則無不同，比
    較結果，修正後規定並未較有利於行為人；是依刑法第2 條
    第1 項前段之規定，仍應依修正前刑法規定，就被告等人所
    犯事實欄(一)犯行，及事實欄(二)、(三)部分，定其應執行之刑；
    復且，因修正前刑法第41條第2 項規定，併合處罰之數罪，
    均有前項（得易科罰金）情形，其應執行之刑逾6 月者，亦
    同；然修正後刑法第41條第2 項規定，於數罪併罰情形，祇
    應執行之刑未逾6 月者，得適用易科罰金之規定；是經比較
    行為時法與裁判時法，因修正後規定並未較有利於行為人，
    則應依修正後刑法第2條第1項前段規定，適用行為時之法律
    ，就被告等人所定應執行刑部分，併均諭知易科罰金之折算
    標準。
  (四)第按犯罪在修正後刑法施行前，於修正後刑法施行後，關於
    緩刑之宣告，因宣告緩刑要件之變更，非屬刑法第2 條所稱
    法律之變更，無新舊刑法罪刑比較之問題，應適用修正後法
    第74條之規定，最高法院95年度第八次刑事庭會議決議可資
    參照。查被告甲○○前未曾因故意犯罪而受有期徒刑以上刑
    之宣告，此有臺灣高等法院被告前案紀錄表1 份在卷可按，
    且其犯後已主動塗銷坐落桃園縣龜山鄉○○段1543地號土地
    之預告登記，顯有悔悟之意，復就本案參與情節較為輕微，
    本院參酌上情，足見被告甲○○乃因一時失慮，致罹刑章，
    經此偵審程序及刑之宣告，當知所警惕，信無再犯之虞，本
    院因認所宣告之刑，以暫不執行為適當，併予宣告緩刑3 年
    ，以啟自新。
  (五)末被告乙○○、甲○○共同偽造如附表編號、、所示
    之私文書，皆已交付與桃園縣桃園地政事務所，而非渠等被
    告所有，爰不予宣告沒收；惟其上所偽造之「丁○○」簽名
    及印文，因屬偽造之署押，自不問屬於犯人與否，均應依刑
    法第219條之規定宣告沒收。
據上論斷，應依刑事訴訟法第299條第1項前段，刑法第2條第1項
前段、第28條、第216條、第210條、第214 條、第55條、第41條
第1項前段、第74條第1項第1款、第219條，修正前刑法第28條、
第41條第1項前段、第2項、第51條第5 款，修正前罰金罰鍰提高
標準條例第2條，刑法施行法第1條之1 第1項、第2項前段，中華
民國九十六年罪犯減刑條例第2條第1項第3 款、第7條、第9條、
第10條第1項，判決如主文。
本案經檢察官施昱廷到庭執行職務。
中    華    民    國    97    年    12    月    31    日
                  刑事第六庭  審判長法  官  錢建榮
                                    法  官  宣玉華
                                    法  官  黃翊哲
┌─────────────────────────────────────────┐
│附表：                                                           97年度訴字第301號│
├──┬──────┬─────┬───────────┬─────────────┤
│編號│  收件字號  │ 文件名稱 │      偽造之欄位      │        偽造之型式        │
├──┼──────┼─────┼───────────┼─────────────┤
│  │95年6 月30日│土地登記申│標示及申請權利內容欄旁│「丁○○」印文1枚         │
│    │桃資登字第27│請書      ├───────────┼─────────────┤
│    │2050號      │          │備註欄                │「丁○○」印文1枚         │
│    │            │          ├───────────┼─────────────┤
│    │            │          │申請人欄              │「丁○○」簽名1枚、印文1枚│
│    │            ├─────┼───────────┼─────────────┤
│    │            │契約書    │土地標示欄旁          │「丁○○」印文1枚         │
│    │            │          ├───────────┼─────────────┤
│    │            │          │訂立契約人欄          │「丁○○」簽名1枚、印文3枚│
├──┼──────┼─────┼───────────┼─────────────┤
│  │95年7 月7 日│土地登記申│受文機關欄            │「丁○○」印文1枚         │
│    │桃資登字第28│請書      ├───────────┼─────────────┤
│    │3800號      │          │原因發生日期欄        │「丁○○」印文1枚         │
│    │            │          ├───────────┼─────────────┤
│    │            │          │登記原因欄旁          │「丁○○」印文1枚         │
│    │            │          ├───────────┼─────────────┤
│    │            │          │備註欄                │「丁○○」印文1枚         │
│    │            │          ├───────────┼─────────────┤
│    │            │          │申請人欄              │「丁○○」簽名1枚、印文2枚│
│    │            ├─────┼───────────┼─────────────┤
│    │            │登記清冊  │申請人簽章欄          │「丁○○」印文1枚         │
│    │            ├─────┼───────────┼─────────────┤
│    │            │預告登記同│立同意書人欄          │「丁○○」簽名2枚、印文3枚│
│    │            │意書      │                      │                          │
│    │            ├─────┼───────────┼─────────────┤
│    │            │身分證影本│身分證影本旁          │「丁○○」簽名3枚         │
├──┼──────┼─────┼───────────┼─────────────┤
│  │95年9 月26日│土地登記申│備註欄                │「丁○○」印文2枚         │
│    │桃資登字第43│請書      ├───────────┼─────────────┤
│    │5310號      │          │申請人欄              │「丁○○」簽名1枚、印文1枚│
│    │            ├─────┼───────────┼─────────────┤
│    │            │契約書    │土地標示欄旁          │「丁○○」印文1枚         │
│    │            │          ├───────────┼─────────────┤
│    │            │          │訂立契約人欄          │「丁○○」簽名1枚、印文1枚│
│    │            ├─────┼───────────┼─────────────┤
│    │            │身分證影本│身分證影本旁          │「丁○○」印文1枚         │
├──┴──────┴─────┴───────────┴─────────────┤
│備註：編號部分，合計偽造「丁○○」簽名2枚、印文7枚。                            │
│      編號部分，合計偽造「丁○○」簽名3枚、印文13枚。                           │
│      編號部分，合計偽造「丁○○」簽名2枚、印文6枚。                            │
└─────────────────────────────────────────┘
以上正本證明與原本無異。
如不服本判決，應於判決送達後10日內向本院提出上訴書狀（應
附繕本），並應敘述具體理由，其未敘述上訴理由者，應於上訴
期間屆滿後20日向本院內補提理由書，上訴於臺灣高等法院。
                                    書記官  劉霜潔
中    華    民    國    97    年    12    月    31    日
附錄本判決論罪科刑法條：
刑法第210條
偽造、變造私文書，足以生損害於公眾或他人者，處5 年以下有
期徒刑。
刑法第214條
明知為不實之事項，而使公務員登載於職務上所掌之公文書，足
以生損害於公眾或他人者，處3年以下有期徒刑、拘役或500元以
下罰金。（罰金部分依刑法施行法第1條之1第1項、第2項前段規
定，貨幣單位變更為新臺幣且金額提高為30倍）
刑法第216條
行使第210條至第215條之文書者，依偽造、變造文書或登載不實
事項或使登載不實事項之規定處斷。


司法院資訊處製作；財團法人民間司法改革基金會備份。
